臺灣高等法院民事判決　九十年度上易字第五三五號
　　上　訴　人　昶森織造廠股份有限公司
　　法定代理人　唐彩雲
　　上　訴　人　巨讚營造有限公司
　　法定代理人　羅秀蘭
　　被 上訴 人　瑋德鋼鐵有限公司
　　法定代理人　林萬寶
　　訴訟代理人　黃聰妹
右當事人間確認債權存在事件，上訴人對於中華民國九十年六月二十日臺灣桃園地方
法院八十九年度訴字第一一七一號第一審判決提起上訴，本院判決如左：
    主      文
上訴駁回。
第二審訴訟費用由上訴人負擔。
    事      實
甲、上訴人方面：
一、聲明：
  (一)原判決廢棄。
  (二)被上訴人在第一審之訴駁回。
二、陳述：除與原判決記載相同，茲引用之外，補稱略以：
  (一)上訴人巨讚營造有限公司（下稱巨讚公司）之法定代理人黃銀圓於原審已稱上訴
    人昶森織造股份有限公司（下稱昶森公司）於五月底清償所有工程款，顯然昶森
    公司已全數給付工程款予巨讚公司，應無疑義。另從昶森公司所提之資料，可見
    於八十九年六月二十三日止，昶森公司早已支付超過原合約金額之新台幣（下同
    ）八百四十二萬八千三百元予巨讚公司，足見昶森公司已全數付清原估工程款及
    其餘追加之工程款。
  (二)昶森公司於支付前開所述之全數工程款後，竟發現巨讚公司工程內容瑕疵連連，
    昶森公司即要求巨讚公司修補，此時巨讚公司財務情形已為不良，所有下游包商
    皆不願替巨讚公司工作，擔心未能取得報酬，故昶森公司只得要求巨讚公司請下
    游包商繼續修補瑕疵，而由昶森公司於工程結束後，逕自付款予下游包商，讓廠
    房得以順利使用，而此契約之對象係昶森公司與下游包商，此係由巨讚公司修補
    瑕疵應為之義務所生，故於昶森公司付款當日將支票先交巨讚公司黃銀圓先生代
    收，並於當場直接交付予下游包商。由昶森公司所提出由銀行調閱之支票兌現影
    本：票載發票日八十九年十月五日、票號ＹＡ0000000、面額二十五萬
    元支票，係由三德建材有限公司交予明漢盧石股份有限公司入賬。票載發票日
    八十九年八月五日、票號ＹＡ0000000、面額四萬二千元支票，係由泥工
    師傅何連才具名直接入賬。票載發票日八十九年十月五日、票號ＹＡ0000
    000、面額八萬元支票、係由馮堯坤背書予余乾泰，後由余乾泰入賬。票載
    發票日八十九年十月五日、票號ＹＡ0000000、面額七萬元支票，係由鄧
    素珠具名入賬。票載發票日八十九年十月五日、票號ＹＡ0000000、面
    額六萬八千元支票，係由王秀玉具名入賬。票載發票日八十九年十月三十一日
    、票號ＹＡ0000000、面額十八萬元支票，係昊誠實業有限公司具名入賬
    ；可證前開支票皆無任何巨讚公司之背書或具名入賬之情形，顯然巨讚公司非前
    開支票之受領人或前手，足見該支票非昶森公司為支付工程款債務而清償予巨讚
    公司。
  (三)因瑕疵修補所產生之費用，依法定作人得向承攬人請求償還，故此實為承攬人對
    定作人所負之債務，而非債權。而昶森公司原念巨讚公司已無力償還，方未追索
    ，且瑕疵修補之契約關係，無論存在於昶森公司與小包間，或是小包與巨讚公司
    間，皆不影響其為債務之效力。豈料，被上訴人竟誤此債務為債權，而為扣押，
    顯不合理。
  (四)巨讚公司於工程進行中，即已被提列為拒絕往來戶，顯見本案中，於收受法院扣
    押命令後支付之六張票據，雖遠因係基於昶森公司與巨讚公司工程所生，然事實
    上，其真正之契約關係，係因巨讚公司根本無法再給付小包工程款，而昶森公司
    為確保自己之廠房得順利運轉，方由昶森公司代墊出原巨讚公司應給付與各小包
    之間的工程款，而非應屬應給付與巨讚公司之工程款。
乙、被上訴人方面：
一、聲明：上訴駁回。
二、陳述：除與原判決記載相同，茲引用之外，補稱略以：
  (一)昶森公司於八十九年七月二十日收受法院之禁止清償命令後，仍於八十九年七月
    二十九日付款予巨讚公司，此為昶森公司於九十年三月九日於原審所提之民事答
    辯狀所自承，經原審核對該付款明細表，昶森公司確於八十九年七月給付七十一
    萬元與巨讚公司，且依上訴人於原審當庭提出其與巨讚公司間之工程合約摘要後
    付款紀錄，亦相符合。
  (二)昶森公司若允諾下包直接付款之要求，且均是由其與小包接洽而與巨讚公司無關
    ，則昶森公司大可將支票交各修補之下包簽收即可，無須畫蛇添足的先由巨讚公
    司於工程合約中簽收表明為工程款字眼並記載已支付完畢後，再由巨讚公司不具
    名的轉交各小包提領兌現，又該等下包既因巨讚公司財務不良而深恐拿不到錢而
    要求昶森公司直接付款，在此種不信任巨讚公司之前提下，又怎會同意其應得之
    支票由巨讚轉交，況該等支票並無指名或禁止背書轉讓之情形，在此情形下渠等
    難道不擔心巨讚公司反悔不轉交或提領兌現，此豈人情之常。又對昶森公司有債
    權者既非巨讚而是所有下包，然觀諸該支票均屬無記名且又無下包簽收之紀錄，
    萬一下包反悔表示沒收到支票而再向昶森公司要求給付工程款，則昶森公司該如
    何處置？昶森公司給付巨讚公司所有工程款尚知道要給巨讚公司簽收留存，何以
    直接給下包工程款時卻不要求下包簽收，反是給無關連之巨讚簽收，此分有工程
    經驗之昶森公司之作風，其謂將該等支票交巨讚公司簽收並非作為支付工程款之
    用，而僅是交由巨讚公司代為轉交，難以憑信。
  (三)再者，昶森公司簽發與巨讚公司簽收之支票並未指名巨讚公司，則巨讚公司於收
    到該紙支票後為圖脫免財產不親自提領兌現而交由其他人去提領兌現亦不無可能
　　，焉能以巨讚公司未於該支票上背書轉讓即做為該等款項非其所收之工程款的反
　　証，蓋若果非工程款其大可不要簽收或於其上註明代收等字樣，以巨讚公司專司
　　營造工程之經驗難道會不知簽收支票並表示是做為工程款收訖字眼之效果，益証
　　昶森公司謂其交付予巨讚公司之支票並非是要供做支付工程款云云實乃臨訟之詞
　　，委無足取。
  (四)昶森公司稱其嗣後簽發之系爭支票六紙係其分別支付小包之修補款項，惟昶森公
    司未舉證與那些小包簽訂何種修補約定、其修補項目、其工程金額之計算方式、
    請款憑據資料均付之闕如，其空言是另行修補之款項，諉無足採，昶森公司應舉
    證以實其說。
  (五)昶森公司於原審所提之照片，無拍攝日期，亦無法作為瑕疵之證明。又巨讚公司
    所承作之工程有何種瑕疵，情形如何，昶森公司應舉證以實其說，其空言瑕疵，
    亦無足取。
    理      由
一、按「訴訟標的對於共同訴訟之各人必須合一確定者，共同訴訟中一人之上訴，其
    效力及於全體，此觀民事訴訟法第五十六條第一項第一款規定自明。」（最高法
    院八十六年台上字第二七○七號判決參照）。查被上訴人對上訴人昶森公司及巨
    讚公司提起本件確認債權存在之訴訟，其訴訟標的對於上訴人昶森公司及巨讚公
    司在法律上必須合一確定，故巨讚公司就原審判決雖未提起上訴，但上訴人昶森
    公司聲明上訴之效力，應及於「巨讚公司」，依民事訴訟法第五十六條第一項第
    一款之規定，應併列「巨讚公司」為上訴人，合先敘明。
二、被上訴人起訴主張：伊對巨讚公司有六十四萬四千元債權，為保全債權向原法院
    民事庭聲請假扣押裁定，並供擔保聲請假扣押執行，原法院即依伊聲請對於巨讚
    公司及昶森公司發扣押命令，禁止巨讚公司收取對於昶森公司之工程款及押金債
    權或為其他處分，且昶森公司亦不得對巨讚公司清償，該扣押命令業於八十九年
    四月二十日送達昶森公司，惟昶森公司未依限聲明異議，竟仍於八十九年五月間
    向巨讚公司清償，詎昶森公司遲至八十九年七月二十日始以債務業經清償為由聲
    明異議，顯已超過聲明異議之法定期限，且該清償顯不能對抗伊，而伊對巨讚公
    司有六十四萬四千元之債權，業經原法院以八十九年度促字第一一二三七號支付
    命令確定在案，爰訴請確認巨讚公司對昶森公司之工程款債權在六十四萬四千元
    之範圍內存在等語。上訴人昶森公司則以：伊於八十九年七月十二日始奉接原法
　　院八十九年度執全字第六九二號扣押命令，惟之前伊與巨讚公司間所有債權債務
　　關係早因清償而不存在，伊亦於期限依法聲明異議，被上訴人之訴顯無理由等語
　　；上訴人巨讚公司則以：上訴人昶森公司於五月底前，已清償所有工程款等語；
　　資為抗辯。
三、被上訴人主張：伊對於巨讚公司有六十四萬四千元之債權，經原法院以八十九年
    度促字第一一二三七號支付命令確定在案，另依保全程序對於巨讚公司聲請假扣
    押裁定，並供擔保聲請假扣押執行之事實，業據提出原法院八十九年度促字第一
    一二三七號支付命令暨確定證明書影本各一件為證，並經原審調取該院八十九年
    度裁全字第一○三八號保全程序卷宗、八十九年度執全字第六九一號執行卷宗核
    閱無訛，復為上訴人所不爭執，堪信為真實。
四、按就債務人對於第三人之金錢債權為執行時，執行法院應發扣押命令禁止債務人
    收取或為其他處分，並禁止第三人向債務人清償；該項命令送達於第三人時發生
    效力，強制執行法第一百十五條第一項、第一百十八條第二項前段定有明文。此
    項規定對於債權或其他財產權執行假扣押者準用之，強制執行法第一百三十五條
    亦規定甚明。經查，原法院執行處於八十九年四月十二日以桃院丁民執全字第六
    九一號所發執行命令載明「禁止債務人巨讚公司收取對於第三人昶森公司之工程
    款及押金債權或為其他處分，第三人亦不得對債務人清償」，上開執行命令固於
    八十九年四月二十日送達上訴人昶森公司法定代理人唐彩雲原設在桃園縣龜山鄉
    兔坑村七鄰大丘田六之三號住所，而由其小嬸王桂英代收，有送達證書影本一紙
    附卷可稽，惟上訴人昶森公司法定代理人唐彩雲早於八十九年四月十日即遷往桃
    園縣龍潭鄉○○村○○路五三三巷一四八號，依民事訴訟法第一百三十七條第一
    項規定，前開代收送達不生合法送達效力。上訴人昶森公司嗣於八十九年七月二
    十日具狀表明於八十九年七月十二日始接獲上開執行命令並聲明異議，有聲明異
    議狀一紙在卷可考，並自認前情無訛，業經原審調閱該院八十九年度執全字第六
    九一號執行案卷查明屬實，足徵上訴人昶森公司業於八十九年七月十二日因轉交
    收受前開執行命令，自其斯時收受時起，仍應視為合法送達（最高法院十九年抗
    字第四六號判例參照）。
五、上訴人昶森公司雖抗辯：伊於接獲假扣押命令後，因工程款已結清，對巨讚公司
    並未負有債務，惟因巨讚公司之工程有瑕疵，經伊催告後該公司無力修補，伊乃
　　直接找巨讚公司之下游小包修補，瑕疵修補費用是於當日伊將支票先交巨讚公司
　　黃銀圓先生代收，並於當場直接交付予下游包商，並非給巨讚公司，並未違反扣
　　押命令云云。上訴人巨讚公司抗辯：昶森公司於五月底前，已清償所有工程款等
　　語。被上訴人則主張：上訴人昶森公司對上訴人巨讚公司仍負有債務，且上訴人
　　昶森公司對於上訴人巨讚公司之工程瑕疵未舉證以實其說，其於收受假扣押命令
　　後仍對上訴人巨讚公司清償，已違反假扣押命令等語。經查：
  (一)上訴人昶森公司辯稱於系爭工程完工後，發現巨讚公司承包之工程有瑕疵，業據
    提出牆壁修補之照片三十幀為證（見原審卷證物袋），固堪信為真實。惟證人即
    系爭工程混凝土供商高進智於本院證稱：「．．．．昶森公司與巨讚公司之工程
    ，據我瞭解並沒有按照工程合約如期完工，但最後是有完工，完工後發現房子漏
    水，昶森公司及巨讚公司均有打電話給我，他們認為我提供之混凝土品質有問題
    ，所以後來由我找人來修繕，但錢是由昶森公司付，最後昶森公司由我的混凝土
    款項扣掉，有關修繕工程之款項，我都跟昶森公司結清，除了漏水以外，均無瑕
    疵，我只找了一家防水廠商來做漏水修補工程．．．．支票是我去向昶森公司領
    ，再轉交給防水廠商，防水廠商並沒有向昶森公司領款，當時亦無其他廠商在場
    。」（見本院卷第一○五、一○七頁），顯見有關瑕疵修補費用，已由上訴人昶
    森公司直接與相關廠商結清，上訴人昶森公司抗辯：瑕疵修補費用是於付款當日
    伊將支票先交上訴人巨讚公司黃銀圓先生代收，並於當場直接交付予下游包商，
    核與證人高進智之陳述不符，自不足採。
  (二)依上訴人昶森公司所提出支付上訴人巨讚公司工程款明細所示，上訴人昶森公司
    於收受前開執行命令即八十九年七月十二日後，於八十九年七月二十九日簽發付
    款人台灣中小企業銀行桃園分行票載發票日八十九年十月五日、票號ＡＹ00
    00000、面額二十五萬元支票、票載發票日八十九年八月五日、票號ＡＹ
    0000000、面額四萬二千元支票、票載發票日八十九年十月十五日、票
    號ＡＹ0000000、面額八萬元支票、票載發票日八十九年十月十五日、
    票號ＡＹ0000000、面額七萬元支票、票載發票日八十九年十月十五日
    、票號ＡＹ0000000、面額六萬八千元支票、票載發票日八十九年十月
    三十一日、票號ＡＹ0000000（原審誤載為八三一三八）、面額十八萬元
    （原審誤載為二十萬元）支票，合計共為六十九萬元，有該付款明細一紙、支票
    影本六紙附卷可佐（見原審卷證物袋、第五十頁、本院卷第一六至二一頁、第三
    七至四十頁）。且依上訴人昶森公司所提出其與上訴人巨讚公司間工程合約書摘
    要後附付款紀錄，亦載明前情明確，且由上訴人巨讚公司法定代理人羅秀蘭之夫
    黃銀圓簽名並蓋用上訴人巨讚公司印章表明工程款已於八十九年七月二十九日全
    數結清，亦有工程合約書一件在卷可考（見原審卷證物袋），足見上開支付明細
    所示付款情節，要屬可信，上訴人昶森公司於八十九年七月二十九日所為之給付
    ，均屬其與巨讚公司間工程款之一部。否則若上訴人巨讚公司所稱上訴人昶森公
    司於五月底前，已清償所有工程款屬實，衡情「工程款已數結清」應會註記於同
    年五月底，而非在同年七月二十九日，或於同年七月二十九日之付款紀錄上，加
    註「代收瑕疵修補費用」，上訴人抗辯：彼等間之債權債務，已於五月底清償而
    不存在，亦委無足採。
六、綜上所述，被上訴人主張：上訴人昶森公司對上訴人巨讚公司仍負有債務，上訴
    人昶森公司於收受假扣押命令後仍對上訴人巨讚公司清償，已違反假扣押命令，
    為可採。上訴人抗辯：彼等間之債權債務，已於五月底清償而不存在，為不足採
    。從而，被上訴人訴請確認上訴人巨讚公司對上訴人昶森公司之工程款債權在六
    十四萬四千元之範圍內存在，為有理由。是則，原審為被上訴人勝訴之判決，核
    無不合。上訴意旨指摘原判決不當，求予廢棄改判，為無理由，應予駁回。
七、本件事證已臻明確，兩造其餘攻擊防禦方法及舉證，核與判決無影響，毋庸一一
    贅述，併此敘明。
據上論結，本件上訴為無理由，爰判決如主文。
中　　　華　　　民　　　國　　九十一　　年　　五　　月　    二十八  　　日
                                民事第十庭
                                    審判長法　官　林  敬  修
                             　           法　官　劉  勝  吉
                             　           法　官　黃  騰  耀
右正本係照原本作成。
不得上訴。
中　　　華　　　民　　　國　　九十一　　年　　五　　月　    二十九  　　日
  　　　　　　　　　　　　　　　　　　　　書記官  楊  麗  雪
